臺灣高等法院高雄分院刑事判決　　　　 94年度上訴字第585號
上　訴　人
即　被　告　甲○○
選任辯護人　吳永茂　律師
　　　　　　龍毓梅　律師
上列上訴人因違反廢棄物清理法案件，不服臺灣屏東地方法院93
年度訴字第567 號中華民國94年4 月6 日第一審判決（起訴案號
：臺灣屏東地方法院檢察署93年度偵緝字第47號），提起上訴，
本院判決如下：
     主  文
原判決撤銷。
甲○○共同未依廢棄物清理法第四十一條第一項規定，領有廢棄
物清除許可文件，從事廢棄物之清除， 處有期徒刑壹年。
     事  實
一、甲○○於民國（下同）90年間因竊盜案件經本院以90年上易
    字第187 號判決判處有期徒刑4 月確定，甫於91年11月12日
    易科罰金執行完畢，仍不知安分（未構成累犯）。
二、緣有梁善文（已由檢察官為不起訴處分確定）於91年8 月1
    日，以其父梁新鴻及「樹橋工程行」之名義，向不知情之丙
    ○○○承租屏東縣高樹鄉○○○段406 號空地，以供傾倒廢
    棄物，並請甲○○幫忙尋找廢棄物來源，適甲○○之洪姓友
    人（不詳年籍）在高雄縣仁武鄉焚化場附近有廢棄物亟需清
    除，甲○○即找梁善文接洽傾倒廢棄物事宜，梁善文且介紹
    黃良興（已由檢察官為緩起訴處分）與甲○○認識，渠3 人
    均明知應向屏東縣環境保護局（以下簡稱屏東縣環保局）申
    請核發廢棄物清除許可文件後，始得受託從事廢棄物清除業
    務，竟共同基於從事廢棄物清除之犯意聯絡，於未有申請核
    發清除廢棄物許可文件之情形下，仍由梁善文囑黃良興僱車
    載運廢棄物，黃良興即找知情之司機洪輝成、汪文旺、丁○
    ○、鍾富隆等4 人（均已由檢察官另為緩起訴處分），於91
    年11月8 日（原判決誤載為18日）上午某時，分別駕駛車號
    2K-621號、WG-583號、6K-639號、2K-035號之大貨車，以每
    車次新台幣（下同）1,600 元之代價，前往高雄縣仁武鄉○
    ○○路交流道下與黃良興會合，經黃良興帶往仁武鄉焚化爐
    附近堆置廢棄物處，甲○○已在現場等候，待4 輛大貨車裝
    載木頭、磚塊、廢土、廢塑膠及廢水泥塊等廢棄物後，黃良
    興即告訴4 位司機將車開往屏東縣高樹鄉巨蛋超商會合，甲
    ○○會引導渠等前往前開阿拔泉段406 號土地傾倒，梁善文
    等為圖魚目混珠，避免警方稽查，事先即由梁善文將其因輾
    轉承包運送屏東縣政府下水道系統C 標工程剩餘土石方，由
    屏東縣政府工務局土石採取課核發之「營建工程剩餘土石方
    運送處理證明文件」1 紙交予黃良興，再由黃良興交予司機
    丁○○，囑其於警方攔檢時，取出供警查驗，該等大貨車於
    高樹鄉巨蛋超商會合後，因司機丁○○經黃良興在仁武鄉時
    之導述，已知廢棄物傾倒地點，乃由其與汪文旺先行出發，
    其餘兩部大貨車，則約隔數分鐘後，由甲○○駕駛懸掛UZ-9
    542 號車牌之白色自小客車引導至前開阿拔泉段406 號空地
    上傾倒，因內政部警政署環境保護警察隊第三中隊警員會同
    行政院環境保護署（以下簡稱環保署）人員於週前巡邏經過
    該處時，發現該處空地砂石被掏空，且後來又發現有被傾倒
    廢棄物之情形，及進行埋伏監控，嗣於同日9 時30分，前面
    兩部大貨車進入該土地傾倒廢棄物時，即為上開人員當場查
    獲，緊接著後面兩部大貨車由甲○○駕駛自小客車帶領進入
    該土地時，亦一併被查獲，該等人員並在丁○○駕駛之6K-6
    39號大貨車內扣得上揭「營建工程剩餘土石方運送處理證明
    文件」1 紙。
三、案經屏東縣警察局里港分局報請台灣屏東地方法院檢察署檢
    察官偵查聲請簡易判決處刑，原審法院認為不宜，改依通常
    程序審理。
     理  由
一、按被告以外之人（包括證人及共同被告等）於審判外之陳述
    ，除法律有規定外，不得作為證據，刑事訴訟法第159 條第
    1 項定有明文。本件檢察官列為共同被告之梁善文、黃良興
    、廖銘煌、汪文旺、鍾富隆、洪輝成等人於警詢時所為之陳
    述，既經被告於本院審理時表明不同意作為證據，且又核無
    刑事訴訟法第159 條之2 較審判中之陳述可信之特別情況，
    本院認應無證據能力。又證人依法應具結而未具結者，其證
    言不得作為證據，刑事訴訟法第158 條之3 定有明文，同法
    第159 條之1 第2 項雖規定，被告以外之人於偵查中向檢察
    官所為之陳述，除顯有不可信之情況者外，得為證據，然被
    告以外之人（包含證人及共同被告等），於偵查中向檢察官
    所為之陳述，性質上仍屬傳聞證據（審判外之陳述），因檢
    察官依法有訊問被告及證人之權，證人且須「具結」，而檢
    察官向被告以外之人所取得之證據，原則上均能遵守法律規
    定，不致違法取供，其可信性極高，為兼顧理論與實務，因
    而規定除顯有不可信之情況者外，得為證據（參考刑事訴訟
    法第159 條之1 立法理由），從而被告以外之人於偵查中向
    檢察官所為之陳述，仍應依法具結，始有證據能力。上開梁
    善文等共同被告在檢察官偵查中，係以被告之身分接受訊問
    ，對於被告甲○○涉案部分，並未依證人之身分具結作證，
    有訊問筆錄可查，雖被告甲○○於本院審理時，同意上開共
    同被告在偵查中之陳述有證據能力，然因渠等在偵查中之陳
    述未經具結揆諸前揭說明，仍應認無證據能力（最高法院94
    年台上字第913 號判決參照）。又土地租賃契約書、環保稽
    查紀錄等，屬審判外之陳述，且非刑事訴訟法第159 條之4
    所規定之文書，惟被告及檢察官於審判程序中，既均同意作
    為證據，自有證據能力。而屏東縣環境保護局94年2 月23日
    屏環廢字第0940003950號函及環保署92年3 月17日環署廢字
    第0920015395號函釋，均屬公務員職務上制作文紀錄文書，
    依刑事訴訟法第159 條之4 規定，應有證據能力。另警方於
    查獲時現場拍攝之照片14幀，乃以科學、機械之方式，對於
    當時狀況所為忠實且正確之紀錄，性質上並非供述證據，應
    無刑事訴訟法第159 條第1 項規定之適用，均合先說明。
二、訊據上訴人即被告甲○○固坦承其未曾向主管機關申請核發
    廢棄物清除許可文件，惟矢口否認有何違反廢棄物清理法之
    犯行，辯稱：伊並非從事廢棄物清除處理業者，伊只是仲介
    清除廢棄物，幫忙洪姓友人清除廢棄物至梁善文承租之土地
    上傾倒，最先是洪姓友人有廢棄物清除，要伊幫忙找廢棄物
    清理場，伊經友人介紹始找到梁善文，伊並不認識黃良興，
    大貨車司機非伊僱用，伊不知道大貨車上有許可證件，伊亦
    沒有帶路，伊是在司機被查獲以後才到現場去的，伊與他們
    並無共犯之關係云云。經查：
  (一)被告甲○○於原審審理時已供承：最先開始是梁善文找我，
    說有地要回填，請伊幫忙找磚塊、廢土來源，伊就找洪先生
    ，因為他有廢土及木頭要處理，伊就牽線，司機是梁善文找
    的，伊當時不認識黃良興，沒有請他幫忙找司機，是伊帶司
    機到仁武的工地載土，後來伊等有約在高樹的巨蛋見面等語
    （見原審卷第38、84頁），核與共犯黃良興於原審審理時以
    證人身分結證稱：伊不認識被告，是梁善良要伊幫其朋友甲
    ○○叫車載運廢棄物，傾倒地點梁善文說被告會到高樹一家
    巨蛋超商由其帶路到目的地，證明文件是梁善文在前一天交
    給伊的，伊帶司機到仁武高架橋時再交給司機，被告有囑伊
    帶司機到仁武的某一個地方載廢棄物，而後由被告與司機約
    在高樹的巨蛋會合，再由被告帶司機去案發地點傾倒等語相
    符（見原審卷71- 73頁），共犯丁○○於本院審理時以證人
    身分亦結證稱：案發前一天晚上老闆告訴伊隔天早上要開車
    載土方，要伊到仁武交流道下等，說黃良興會帶伊等幾個司
    機一起去仁武廢土場載運廢土到高樹傾倒，在仁武及高樹伊
    都有看到甲○○、黃良興有告訴伊倒廢土的地方，伊就第1
    部車出發循他所報的位置進去，因當時甲○○及黃良興都
    有在場，上開證明書究係何人交付，伊已記不清楚，伊被取
    締後，沒多久甲○○開1 輛白色車子到來等情無訛。另證人
    即環保署環境督察總隊南區大隊人員楊俊郎於原審及環保警
    察第三中隊人員伍景合於原審及本院審理時亦就本件查獲之
    經過證述綦詳。證人伍景合於本院審理時且明確證述：案發
    一週前，就知道高樹鄉土地那邊砂石被掏空，後來並發現有
    廢棄物倒在那塊土地上，伊等就開始監控，伊等發現有2 部
    大貨車進來，接著是被告所開的白色小客車進來，緊跟著是
    2 部大貨車進來等語。此外，復有屏東縣高樹鄉○○○段第
    406 號土地之登記謄本、土地租賃契約書原本、環保署稽查
    紀錄各1 份及現場照片14幀附卷可稽；由上被告及證人等之
    陳述，並其他物證等相互勾稽綜合研判，足見梁善文承租上
    開土地後，確有因挖掘砂石而留有坑洞，供人傾倒廢棄物回
    填，被告乃媒介為洪姓朋友處理，堆置於仁武鄉之廢棄物，
    將之傾倒於上揭梁善文承租之土地上，並由其帶領對路徑不
    熟之2 部大貨車司機前往目的地之情，已甚明確。被告辯稱
    並未帶路云云，應不足採，且與犯罪之成立亦不生影響。另
    共犯即證人梁善文於原審審理時雖否認有提供土地予被告傾
    倒廢棄物，因與被告及證人黃良興所述互相齟齬，應非真實
    ，並不足取。另被告所舉證人乙○○於本院審理時，僅證述
    其陪同被告前往仁武鄉及高樹鄉分別與洪姓友人及梁善文洽
    談處理廢棄物之事宜，並不能為被告有利之證明。
  (二)被告又辯稱本案司機載運傾倒者乃建築廢棄物，雖夾雜有木
    頭及廢塑膠，然數量甚少，百分之八十為磚塊、廢土、廢水
    泥塊，均為有用資源，應非屬廢棄物云云。然證人楊俊郎於
    原審證稱：「…倒的東西應該是營造業產生的營建廢棄物，
    內容包括有『廢木板、廢塑膠、廢土、廢水泥塊』，每1 台
    卡車都有這些東西。…現場看來裡面的木塊夾雜較多, 廢塑
    膠較少，廢塑膠跟廢木塊加起來與磚塊、廢土是一半一半。
    」等語（見原審卷第66頁、第67頁），證人伍景合：「當天
    在案發現場發現1 台白色小客車還有4 台35公噸的砂石車到
    現場傾倒，傾倒後我們到現場拍照，廢板模、廢磚塊、垃圾
    、廢塑膠、中大型的塑膠桶、塑膠，有沒有家庭的廢棄物我
    忘記了，也有廢土、砂、廢水泥塊，在他們裝載的車上鋪上
    一層細沙作為掩飾。」等語（見原審卷第69頁、第70頁），
    且有現場傾倒物之照片10幀在卷可憑（見警卷第67頁至第71
    頁），足徵上開傾倒之廢棄物及一般廢棄物，被告所辯非屬
    廢棄物云云，應非實在。
  (三)又本件共犯梁善文固業經臺灣屏東地方法院檢察署檢察官以
    積極證據不足為由予以不起訴處分確定（92年偵字第2392號
    、92年偵緝字第344 號），有卷附不起訴處分書影本及臺灣
    高等法院前案紀錄表可資參照（見原審卷第44頁、第90之2
    頁）。而不起訴處分已確定者，須有刑事訴訟法第260 條第
    1 、2 款情形，始得對於同一案件再行起訴。然該不起訴處
    分案件所關之證據，對於另一案件之犯罪事實，究應賦予如
    何評價，則屬法院自由判斷之範疇，並不受檢察官對於該不
    起訴處分之證據上取捨之拘束（最高法院77年度台上字第67
    號判決可資參照）。經查本件共犯梁善文所持之「營建工程
    剩餘土石方運送處理證明文件」係屏東縣政府土石採取課所
    核發，本為提供「屏東市○○○○道系統工程」承包商將該
    工程之「剩餘土石方」運往屏東縣高樹鄉東振新新南堤防公
    有土資場處理所用，嗣經層層轉包，方由梁善文經營之「樹
    橋工程行」承攬取得，此已據證人梁善文於原審審理中供證
    明確（見原審卷第76頁），且有該「營建工程剩餘土石方運
    送處理證明文件」1 紙在卷可按。然該證明文件，乃係屏東
    縣政府工務依據廢棄物清理法第9 條所製作（該證明文件上
    已載明），並非同法第41條所稱之「廢棄物清除、處理許可
    文件」，兩者應有區別。故證人梁善文並不因持有該證明文
    件，即可從事該法第41條所稱「廢棄物」之清除，此觀諸卷
    附屏東縣環境保護局94年2 月23日屏環廢字第0940003950號
    函覆原審稱：梁善文、梁新鴻或樹橋工程行均未向該局申請
    核發廢棄物清除理機構許可等語益明（見原審卷第60頁）。
    又卷附「樹橋工程行」營利事業營業項目資料查詢表（92年
    偵字第2392號卷第150 頁）內固記載該商行之營業項目包含
    「其他環保服務業（廢棄土處理及堆置場）」，惟亦同時附
    載有「（現場不得堆置廢棄物）」一語。梁善文明知上開「
    營建工程剩餘土石方運送處理證明文件」僅能用於特定工程
    之特定用途，且不能用以清除處理廢棄物，惟竟將該證明文
    件交予黃良興，囑其轉交付本件司機，其魚目混珠，規避警
    方查緝之意圖至為灼然。因此，上揭「營建工程剩餘土石方
    運送處理證明文件」及樹橋工程行之營利事業營業項目資料
    查詢表，非僅不能使梁善文豁免刑責，反足用以證明其與被
    告甲○○、證人黃良興3 人間就本件犯行有犯意聯絡及行為
    分擔。
  (四)綜上所論，本件事證明確，被告犯行堪予認定。
三、按廢棄物清理法所稱廢棄物，係指「一般廢棄物」及「事業
    廢棄物」，而事業廢棄物又分為「有害事業廢棄物」及「一
    般事業廢棄物」，該法第2 條第1 項定有明文。次按，營建
    事業因建築工程、公共工程及建築拆除工程施工所產生之剩
    餘土石方、磚瓦、混凝土塊，均為有用資源，非屬廢棄物，
    故內政部乃另行訂頒「營建剩餘土石方處理方案」作為處理
    依據，不受廢棄物清理法第41條之規範。惟若前開剩餘土石
    方、磚瓦、混凝土塊中混雜不具毒性、危險性之鋼筋、金屬
    屑、木料、玻璃碎片、塑膠類、木屑、竹片、紙屑及瀝青等
    非屬「營建剩餘土石方處理方案」適用範圍之物時，則仍屬
    建築廢棄物（或稱營建混合物），應受廢棄物清理法之規範
    ，此有行政院環境保護署92年3 月17日環署廢字第09200153
    95號函釋（臺灣高等法院93年上訴字第2570號判決參照）及
    內政部營建署90年1 月3 日89營署綜字第75328 號函影本在
    卷可參。又依「事業廢棄物貯存清除處理方法及設施標準」
    第2 條第1 款至第4 款規定，所謂「貯存」係指事業廢棄物
    於清除、處理前，放置於特定地點或貯存容器設施內之行為
    ；「清除」係指事業廢棄物之收集、運輸行為；「處理」則
    係指下列行為：(一)中間處理：指事業廢棄物在最終處置或再
    利用前，以物理、化學、生物、熱處理或其他處理方法，改
    變其物理、化學、生物特性或成分，達成分離、減積、去毒
    、固化或安定之行為。(二)最終處置：指衛生掩埋、封閉掩埋
    、安定掩埋或海洋棄置事業廢棄物之行為。(三)再利用：指事
    業產生之事業廢棄物自行、販賣、轉讓或委託做為原料、材
    料、燃料、填土或其他經中央目的事業主管機關認定之用途
    行為，並應符合其規定者而言。是以被告未依規定向主管機
    關申請領有廢棄物處理許可證或核備文件，即僱請大貨車載
    運夾雜廢木頭、磚塊、廢土、廢塑膠及廢水泥塊等一般事業
    廢棄物至前開土地傾倒棄置（並未掩埋），核其所為，係違
    反廢棄物清理法第46條第1 項第4 款前段之未依規定領有廢
    棄物清除許可文件，從事廢棄物清除罪。被告與梁善文、黃
    良興、司機汪文旺、鍾富隆、丁○○、洪輝成等人就上開犯
    行有犯意聯絡及行為分擔，應依刑法第28條論以共同正犯。
四、原審予以論罪科刑，固非無見；然查：(一)被告並未將「營建
    工程剩餘土石方運送處理證明交件」1 紙交予司機丁○○，
    而係由黃良興交付，此除迭據被告否認有交付該文件予丁○
    ○外，並經黃良興於原審審理證述在卷，且觀諸該證明文件
    係梁善文為魚目混珠，交予黃良興，囑其將之交予載運廢棄
    物之司機，而司機係黃良興負責僱請，且由其在仁武交流道
    帶往廢棄物堆置場，並由其告訴司機丁○○高樹鄉傾倒地點
    ，則該證明文件係由黃良興交予丁○○，當較有可能，原審
    徒憑丁○○在檢察官偵查中之陳述（本院已認該陳述並無證
    據能力），遽認該文件係被告所交付，已與實情不符；(二)被
    告僅引導2 部大貨車前往高樹鄉上揭梁善文承租之土地，原
    審認4 部大貨車皆由其引導，亦與事實不符，(三)被告犯罪時
    間係91年11月8 日，此有警訊筆錄、環保署稽查紀錄及起訴
    書所載之犯罪時間可稽，原審認犯罪時間係同年月18日，亦
    有錯誤，被告前因犯竊盜案，經本院判處有期徒刑4 月確定
    ，因未到案執行，經臺灣屏東地方法院檢察署發佈通緝，嗣
    被告於91年11月8 日因本件違反廢棄物清理法案當場被查獲
    ，為警發現通緝之情，乃由檢察官羈押移送執行，同年月12
    日因易科罰金執行完畢，此有檢察官91年11月8 日訊問筆錄
    、執行指揮書（見核退字卷第10、11頁）及台灣高等法院被
    告全國前案紀錄表在卷足憑，原審因誤認被告犯罪時間為同
    年月18日，遂認被告係於執行完畢後5 年內再犯罪，依刑法
    第47條以累犯論處，自有未洽，被告上訴否認犯罪，雖無理
    由，惟原判決既有可議，即屬無可維持，應由本院將原判決
    撤銷，爰審酌被告之智識程度，載運廢棄物之種類、數量、
    犯罪手段，對環境之危害，犯後飾詞狡辯及其他共犯大部分
    均緩起訴等一切情狀，爰予從寬科處有期徒刑1 年，又被告
    因曾犯竊盜罪，受有期徒刑4 月之宣告，已如前述，不符宣
    告緩刑之要件，故不為緩刑之宣告，附此明。
據上論斷，應依刑事訴訟法第369 條第1 項前段、第364 條、第
299 條第1 項前段，廢棄物清理法第46條第1 項第4 款，刑法第
11條前段、第28條，判決如主文。
本案經檢察官朱文彬到庭執行職務。
中　　華　　民　　國　　94　　年　　7 　　月　　12　　日
                  刑事第四庭    審判長法  官  蕭權閔
                                      法  官  李嘉興
                                      法  官  陳吉雄
以上正本證明與原本無異。
如不服本判決應於收受本判決後10日內向本院提出上訴書狀，其
未敘述上訴理由者，並得於提起上訴後10日內向本院補提理由書
狀（均須按他造當事人之人數附繕本）「切勿逕送上級法院」。
中　　華　　民　　國　　94　　年　　7 　　月　　13　　日
　　　　　　　　　　　　　　　　　　　書記官  梁美姿
附錄本判決論罪科刑法條：
廢棄物清理法第46條第1項第4 款
有下列情形之一者，處 1 年以上 5 年以下有期徒刑，得併科新
臺幣300 萬元以下罰金：
四、未依第41條第1 項規定領有廢棄物清除、處理許可文件，從
    事廢棄物貯存、清除、處理，或未依廢棄物清除、處理許可
    文件內容貯存、清除、處理廢棄物。
                                                    AK
